臺灣新北地方法院民事判決　　　　　　109年度重訴字第567號
原　　　告　鄧蕊娜　
被　　　告　林貴照　
訴訟代理人　張啟祥律師
上列當事人間請求侵權行為損害賠償事件，經本院刑事庭裁定（
108年度重附民字第32號）移送前來，本院於中華民國110年10月
27日言詞辯論終結，判決如下：
    主      文
原告之訴及假執行之聲請均駁回。
訴訟費用由原告負擔。
    事實及理由
一、原告主張：
  ㈠被告於民國103年間，任職於址設新北市○○區○○○路0段
    000號22樓之中華國際通訊網路股份有限公司（下稱中華公
    司），擔任業務單位之協理，並於103年間接洽五洋科技股
    份有限公司（下稱五洋公司）與中華公司簽訂網路通訊服務
    之契約，斯時被告因擔任業務協理，依中華公司內部規定，
    不能領取公司發放之業務獎金，被告為領取該筆業務獎金，
    遂與其當時之配偶即伊（兩造於100年12月間結婚，並於106
    年6月3日兩願離婚）協議借用伊之名義，由伊與中華公司於
    103年7月20日簽立顧問服務合約書，依該合約書第肆條約定
    ：「一、本業務採後付制，乙方（即中華公司，下同）提供
    客戶每月支付系統平台月租費之應收帳單給甲方（即伊，下
    同），由乙方和客戶結算所收取之當月系統平台月租費總金
    額的百分之四十支付給甲方，並於乙方入帳當月之月底前將
    款項匯入甲方帳戶。二、甲方銀行名稱：合作金庫銀行。銀
    行帳號：5311765600794。戶名：鄧蕊娜」，嗣被告於105年
    間因需款孔急，明知未得伊之同意或授權，竟基於行使偽造
    私文書之犯意，於105年10月31日某時許，前往上址之中華
    公司，持偽刻之「鄧蕊娜」印章，蓋印在載有「一、茲因甲
    （即伊）、乙（中華公司）雙方合作經銷原簽訂合約及協議
    書，甲方因業務需求將其與乙方合作之所有權利義務全數轉
    讓予丙方（即被告），產生新合作策略關係，並簽訂本協議
    書。」等內容之105年10月31日移轉協議書之立同意書人欄
    、立協議書人欄，而偽造該移轉協議書，以表示伊同意將其
    與中華公司關於合作經銷之權利義務全數轉讓予被告，並持
    向中華公司行使，致使不知情中華公司將伊之上開合作經銷
    之每月新臺幣（下同）5,000元之業務獎金自105年11月1日
    起撥款予被告，伊因而無法取得中華公司給付之業務獎金，
    足以生損害於伊及中華公司管理、支付業務獎金之正確性。
    被告從偽造文書開始起訴就跟五洋公司說伊拿了2.5%傭金（
    即業務獎金），五洋公司跟中華公司要求降低2.5%售價，但
    中華公司已經無法降價，中華公司就因為被告這樣處理，所
    以要求跟伊解約，伊最高可以領到12,000元至15,000元，合
    約是沒有期間，伊為48年次，壽命可至78歲，以30年計算，
    伊之損失自107年11月30日起計算30年為540萬元（15,000×
    12×30），伊僅請求540萬元其中的300萬元；又伊從此以後
    就沒有每月的業務獎金可以領，造成伊受有損害，而沒有這
    筆業務獎金來生活，致生活困頓，造成精神上受有損害，所
    以請求精神慰撫金300萬元，故伊得向被告請求共計600萬元
    。
  ㈡爰依侵權行為之法律關係，聲明求為判決：⒈被告應給付原
    告600萬元，及自起訴狀繕本送達被告之翌日起至清償日止
    按年息百分之五計算之利息。⒉原告願供擔保，請准予宣告
    假執行。
二、被告則以：
  ㈠本件原告主張之損害並不明確，其係主張伊於刑事案件偵查
    審理中故意影響五洋公司，要求取消中華公司與原告之經銷
    合約，以致影響其將來傭金（即業務獎金）之請求，此與偽
    造文書刑事案件並未直接相關，並非因犯罪而受損害。倘原
    告起訴原因事實為鈞院108年訴字第628號判決所載之事實，
    由於該事實係於105年10月31日發生，原告亦於刑事案件偵
    查中自陳「伊於106年1月去電告知中華公司，賴先生有跟伊
    說被告帶著伊的印章去蓋印等語」，縱認原告於106年1月間
    始得知伊涉及偽造文書犯罪情事，迄原告108年9月2日提出
    本件刑事附帶民事訴訟，其侵權行為損害賠償請求權，顯已
    超過民法第197條第1項前段所訂之二年期間而罹於時效。原
    告於106年1月間得知伊盜蓋其印章製作移轉協議書之時，主
    觀上當即已認知伊之行為侵害其請領傭金權利，否則不會要
    求伊再將權利移轉回自己名下。刑法偽造文書罪以及民法關
    於侵權行為之相關法律規定條文，既經總統公布施行，即足
    推認為全民所知悉，故尚不得以不知法律為由，而認消滅時
    效期間無從進行。至於原告稱其當時不知伊之行為構成侵權
    行為及其有損害，亦僅屬原告個人事實上之障礙不能行使請
    求權，揆諸前揭高法院101年度台上字第1030號、84年度台
    上字第2542號及85年度台上字第2340號裁判要旨，並不能阻
    止時效之進行。
  ㈡105至106年間訴外人即時任中華公司總經理之李坤昌，及五
    洋公司董事長林文傑，均已於刑事案件審理中證稱，此五洋
    公司與中華公司之業務合作本即為伊所牽成，顧問傭金本即
    欲發放與伊，礙於中華公司內部規定，故以原告為名義上之
    顧問（人頭），與中華公司簽立顧問協議領取傭金，此傭金
    實際應屬伊之權利，是原告主張此偽造文書行為侵害其顧問
    傭金權利，實屬無稽。
  ㈢就原告主張因伊向五洋公司講傭金之事，致五洋公司要求中
    華公司降價或解約一事，伊否認有因果關係，伊從未向五洋
    公司或林文傑提出此要求，原告應行舉證等語，資為抗辯。
    併為答辯聲明：⒈原告之訴及假執行之聲請均駁回。⒉如受
    不利之判決，願供擔保請准宣告免為假執行。
三、兩造不爭執之事實（堪信為真）：
    被告因有本件原告所主張之上列偽造私文書事實，迭經本院
    108年度訴字第628號、臺灣高等法院109年度上訴字第3490
    號刑事判決判處罪刑確定在案。又因被告偽造文書，致使不
    知情中華公司將原告之上開合作經銷之每月5,000元之業務
    獎金自105年11月1日起撥款予被告（3個月共計15,000元）
    ，原告因而無法取得中華公司給付之每月5,000元之業務獎
    金。此有上列刑事判決、110年3月25日、110年8月26日本院
    言詞辯論筆錄附卷可稽（見本院卷第11-23頁、第111-121頁
    、第134、187頁）。
四、兩造爭執要點為：㈠原告請求被告賠償自107年11月30日起
    計算30年為540萬元其中的300萬元，是否有據？㈡原告請求
    被告賠償原告因無法取得中華公司給付之每月業務獎金，致
    原告生活困頓，造成原告精神上受有損害之精神慰撫金300
    萬元，是否有據？茲就兩造爭點及本院得心證之理由分述如
    下：
  ㈠按民事訴訟如係由原告主張權利者，應先由原告負舉證之責
    ，若原告先不能舉證，以證實自己主張之事實為真實，則被
    告就其抗辯事實即令不能舉證，或其所舉證據尚有疵累，亦
    應駁回原告之請求。又請求履行債務之訴，除被告自認原告
    所主張債權發生原因之事實外，應先由原告就其主張此項事
    實，負舉證之責任，必須證明其為真實後，被告於其抗辯事
    實，始應負證明之責任，此為舉證責任分擔之原則（最高法
    院17年上字第917號、43年台上字第377號判例意旨參照）。
    本件原告主張「被告從偽造文書開始起訴就跟五洋公司說伊
    拿了2.5%傭金（即業務獎金），五洋公司跟中華公司要求降
    低2.5%售價，但中華公司已經無法降價，中華公司就因為被
    告這樣處理，所以要求跟伊解約，伊最高可以領到12,000元
    至15,000元，合約是沒有期間，伊為48年次，壽命可至78歲
    ，以30年計算，伊之損失自107年11月30日起計算30年為540
    萬元（15,000×12×30）；又伊從此以後就沒有每月的業務
    獎金可以領，造成伊受有損害，而沒有這筆業務獎金來生活
    ，致生活困頓，造成精神上受有損害」之事實，既為被告所
    否認而辯稱如上，準此，原告自應就此積極有利之事實負舉
    證責任。
  ㈡原告請求被告賠償自107年11月30日起計算30年為540萬元其
    中的300萬元，是否有據？
  ⒈查被告因有本件原告所主張之上列偽造私文書行為，迭經本
    院108年度訴字第628號、臺灣高等法院109年度上訴字第349
    0號刑事判決判處罪刑確定在案。又因被告偽造文書，致使
    不知情中華公司將原告之上開合作經銷之每月5,000元之業
    務獎金自105年11月1日起撥款予被告（3個月共計15,000元
    ），原告因而無法取得中華公司給付之每月5,000元之業務
    獎金等情，已如前述，足見被告係於105年間明知未得原告
    之同意或授權，竟基於行使偽造私文書之犯意，於105年10
    月31日某時許，前往上址之中華公司，持偽刻之「鄧蕊娜（
    即原告姓名）」印章，蓋印在載有「一、茲因甲（即原告）
    、乙（中華公司）雙方合作經銷原簽訂合約及協議書，甲方
    因業務需求將其與乙方合作之所有權利義務全數轉讓予丙方
    （即被告），產生新合作策略關係，並簽訂本協議書。」等
    內容之105年10月31日移轉協議書之立同意書人欄、立協議
    書人欄，而偽造該移轉協議書，以表示原告同意將其與中華
    公司關於合作經銷之權利義務全數轉讓予被告，並持向中華
    公司行使，致使不知情中華公司將原告之上開合作經銷之每
    月5,000元之業務獎金自105年11月1日起撥款予被告，原告
    因而無法取得中華公司給付之業務獎金。又本件原告係於10
    8年9月2日在上列刑事案件（即本院108年度訴字第628號被
    告之偽造私文書案件）審理中提起刑事附帶民事起訴（即本
    院108年度重附民字第32號），經本院刑事庭裁定（108年度
    重附民字第32號）移送前來，原告始於同一聲明（即請求60
    0萬元本息）之下，提出較為明確之原因事實如上，惟依原
    告於109年12月23日、110年10月27日本院言詞辯論時當庭陳
    述之原因事實（見本院卷第74-75、210-212頁）如上，可見
    原告顯非「因被告之上列偽造私文書行為而受損害之人」，
    自與刑事訴訟法第487條第1項規定不符，而刑事附帶民事起
    訴不合法。但因本件原告於本院（民事庭）所主張之原因事
    實仍係基於同一被告之上列偽造私文書行為而受損害之基礎
    事實而來，本院爰依民事訴訟法第255條第1項第2款規定，
    准原告將原訴變更或追加他訴，並命原告補繳裁判費（最高
    法院108年度台抗大字第953號民事裁定意旨參照），先予敘
    明。
  ⒉依原告提出之電子郵件（見本院108年度重附民字第32號卷
    第7-13、15-27、67頁、本院卷第67頁）所示，僅能得知中
    華公司告知原告有關五洋公司已知原告顧問費事情（即原告
    與中華公司間所簽立之ISR合作合約，原告得依約向中華公
    司領取顧問費即拆傭為中華公司當月營業總金額2.5%），五
    洋公司要求中華公司降低2.5%售價，中華公司若不降價，五
    洋公司將終止與中華公司IPISR業務合作合約，故中華公司
    請求與原告協議終止雙方之ISR合作合約，將原2.5%回饋給
    五洋公司等情，尚難逕認五洋公司知原告顧問費事情係因被
    告跟五洋公司說原告拿了2.5%傭金（即業務獎金）所造成。
    此外，原告就其主張「被告從偽造文書開始起訴就跟五洋公
    司說伊拿了2.5%傭金（即業務獎金），五洋公司跟中華公司
    要求降低2.5%售價，但中華公司已經無法降價，中華公司就
    因為被告這樣處理，所以要求跟伊解約，伊最高可以領到
    12,000元至15,000元，合約是沒有期間，伊為48年次，壽命
    可至78歲，以30年計算，伊之損失自107年11月30日起計算
    30年為540萬元（15,000×12×30）」之事實，復未能提出
    其他積極之證據供本院審酌，是原告此部分之主張，即屬無
    據，原告據該主張之事實，依侵權行為之法律關係，請求被
    告賠償自107年11月30日起計算30年為540萬元其中的300萬
    元，亦乏依據，不應准許。
  ㈢原告請求被告賠償原告因無法取得中華公司給付之每月業務
    獎金，致原告生活困頓，造成原告精神上受有損害之精神慰
    撫金300萬元，是否有據？
  ⒈按「人格權受侵害時，得請求法院除去其侵害；有受侵害之
    虞時，得請求防止之。前項情形，以法律有特別規定者為限
    ，得請求損害賠償或慰撫金。」、「不法侵害他人之身體、
    健康、名譽、自由、信用、隱私、貞操，或不法侵害其他人
    格法益而情節重大者，被害人雖非財產上之損害，亦得請求
    賠償相當之金額。」，民法第18條、第195條第1項前段定有
    明文。
  ⒉查原告既主張「伊從此以後就沒有每月的業務獎金可以領，
    造成伊受有損害，而沒有這筆業務獎金來生活，致生活困頓
    ，造成精神上受有損害」等語，足見原告係受有無法取得中
    華公司給付之每月業務獎金之財產上損害，至於原告因沒有
    每月業務獎金，致生活困頓，造成精神上受有損害等情，縱
    認屬實，亦非屬因原告所主張「被告從偽造文書開始起訴就
    跟五洋公司說伊拿了2.5%傭金（即業務獎金），五洋公司跟
    中華公司要求降低2.5%售價，但中華公司已經無法降價，中
    華公司就因為被告這樣處理，所以要求跟伊解約」所生之原
    告精神上痛苦（即非財產上損害），況原告亦未就「原告因
    沒有每月業務獎金，致生活困頓，造成精神上受有損害」等
    情，舉證以實其說，是原告請求被告賠償原告因無法取得中
    華公司給付之每月業務獎金，致原告生活困頓，造成原告精
    神上受有損害之精神慰撫金300萬元，亦屬無據。
五、從而，原告依侵權行為之法律關係，請求被告給付如訴之聲
    明所示，為無理由，應予駁回。原告之訴既經駁回，其假執
    行之聲請即失所附麗，應併予駁回。
六、本件事證已臻明確，兩造其餘攻擊、防禦方法及舉證，經本
    院審酌後，認對於判決結果均無影響，爰不一一論述，併此
    指明。
七、據上論結，本件原告之訴為無理由。依民事訴訟法第78條判
    決如主文。
中    華    民    國   110    年    11    月    30    日
                  民事第七庭    法  官  楊千儀
正本係照原本作成。
如對本判決上訴，須於判決送達後20日內向本院提出上訴狀（需
按他造人數附繕本，勿逕送上級法院）。如委任律師提起上訴者
，應一併繳納上訴審裁判費，否則本院得無庸命補正，逕為裁定
駁回上訴。
中    華    民    國   110    年    11    月    30    日
                                書記官  李育真